臺灣高雄地方法院刑事判決　　　　　　　100年度訴字第185號
公　訴　人　臺灣高雄地方法院檢察署檢察官
被　　　告　陳素雲
指定辯護人　蘇鴻吉公設辯護人
上列被告因強盜等案件，經檢察官提起公訴（99年度偵字第2947
1 號），本院判決如下：
    主  文
陳素雲犯竊盜罪，累犯，處有期徒刑參月，如易科罰金，以新臺
幣壹仟元折算壹日。又犯傷害罪，累犯，處拘役參拾日，如易科
罰金，以新臺幣壹仟元折算壹日。
    事  實
一、陳素雲前因竊盜案件，經本院以96年度易字第346 號判處應
    執行有期徒刑4 月，緩刑3 年確定；嗣經撤銷緩刑，並減刑
    為應執行有期徒刑2 月，於民國99年3 月13日執行完畢。詎
    仍不知悔改，意圖為自己不法之所有，基於竊盜犯意，於99
    年9 月8 日凌晨4 時30分許，前往位於高雄市○○區○○街
    168 號「全家超商」（下稱系爭超商）佯裝購物，在商品陳
    列架上竊取七星牌香菸2 包、光泉果汁牛乳1 瓶、蒜味干絲
    1 包（下稱系爭物品），得手後將之放置在自備之塑膠袋內
    ，先至櫃臺佯裝欲結帳，趁系爭超商店員莊慧正不注意之際
    ，即持系爭物品自大門逃離。莊慧正見狀即自後追趕，在系
    爭超商外約20公尺處攔下、抓住陳素雲，隨即報警，此際因
    陳素雲欲掙脫、離開，莊慧正即指著自己的臉頰而向陳素雲
    稱：「你把我打暈的話，就可以跑」，陳素雲即基於傷害之
    犯意，徒手毆打莊慧正臉頰，造成莊慧正受有「雙側顳骨及
    下頷骨挫傷」之傷害。嗣經警據報前往處理，當場扣得七星
    牌香菸2 包、光泉果汁牛乳1 瓶、蒜味干絲1 包。
二、案經莊慧正訴由高雄市政府警察局楠梓分局移送臺灣高雄地
    方法院檢察署檢察官偵查起訴。
    理  由
壹、證據能力部分：
    按被告以外之人於審判外之陳述，雖不符刑事訴訟法第159
    條之1 至之4 之規定，然經當事人於審判程序同意作為證據
    ，法院審酌該言詞陳述或書面陳述作成時之情況，認為適當
    者，亦得為證據。又當事人、代理人或辯護人於法院調查證
    據時，知有第159 條第1 項不得為證據之情形，而未於言詞
    辯論終結前聲明異議者，視為有前項之同意。刑事訴訟法第
    159 條之5 定有明文。查，本案所引用之相關證據資料（詳
    後引證據），其中各項言詞或書面傳聞證據部分，縱無刑事
    訴訟法第159 條之1 至第159 條之4 或其他規定之傳聞證據
    例外情形，業經本院審理時予以提示並告以要旨，且各經檢
    察官及被告陳素雲、辯護人表示意見，當事人已知上述證據
    乃屬傳聞證據，或明示同意作為本案之證據使用，或未於言
    詞辯論終結前對該等證據聲明異議，本院審酌上開證據作成
    時之情況，並無違法取證或其他瑕疵，認為以之作為證據為
    適當，而具有證據能力。
貳、實體部分：
一、前揭事實，業據被告陳素雲坦承不諱，核與證人即系爭超商
    店員莊慧正於本院審理（審卷第85至89頁）時證述之情節相
    符，並有高雄市政府警察局楠梓分局翠屏路派出所扣押筆錄
    、扣押物品目錄表1 份（警卷第9 、10頁）、贓物認領保管
    單（警卷第11頁）、監視錄影翻拍照片及扣押物品照片1 份
    （警卷第13至15頁）、健仁醫院99年9 月8 日診斷證明書1
    紙（警卷第12頁）等附卷可稽。足認被告之自白與事實相符
    ，堪予採信。本件事證明確，被告所為竊盜及傷害犯行，均
    堪認定，應依法論科。
二、被告患有「雙極性情感異常」精神病，並為精神中度障礙，
    有中華民國身心障礙手冊1 紙（審訴卷第22、23頁）、高雄
    市立凱旋醫院100 年2 月24日診斷書1 紙（審卷第24頁）及
    被告之病歷1 份（審卷第26至56頁）可按。經本院送請鑑定
    結果認：「……案主確已罹患雙極性情感性精神病（躁鬱症
    ）多年，曾在本院住院治療，亦在靜和醫院及榮總就醫，但
    規則性不足，雖無明顯正向精神症狀致其無法辨識行為違法
    ，然自其行為表徵觀察，案主依其辨識而行為之能力略有所
    不足，但其減低之程度僅係輕微，尚未達顯著，案主自應負
    當有之責任……」等情，有高雄市凱旋醫院100 年3 月9 日
    高市凱醫成字第1000001902號函暨精神鑑定書1 份（審卷第
    66至73頁）；是被告於本件行為時，並無因躁鬱症精神疾病
    ，而有不能辨識其行為之情形，附此說明。
三、按「刑法第329 條之規定旨在以刑罰之手段，保障人民之身
    體自由、人身安全及財產權，免受他人非法之侵害，以實現
    憲法第8 條、第22條及第15條規定之意旨。立法者就竊盜或
    搶奪而當場施以強暴、脅迫者，僅列舉防護贓物、脫免逮捕
    或湮滅罪證三種經常導致強暴、脅迫行為之具體事由，係選
    擇對身體自由與人身安全較為危險之情形，視為與強盜行為
    相同，而予以重罰。至於僅將上開情形之竊盜罪與搶奪罪擬
    制為強盜罪，乃因其他財產犯罪，其取財行為與強暴、脅迫
    行為間鮮有時空之緊密連接關係，故上開規定尚未逾越立法
    者合理之自由形成範圍，難謂係就相同事物為不合理之差別
    對待。經該規定擬制為強盜罪之強暴、脅迫構成要件行為，
    乃指達於使人難以抗拒之程度者而言，是與強盜罪同其法定
    刑，尚未違背罪刑相當原則，與憲法第23條比例原則之意旨
    並無不符」，大法官會議釋字第630 號解釋。又按「刑法第
    329 條之準強盜罪雖未如刑法第328 條強盜罪之規定，將實
    施強暴、脅迫所導致被害人或第三人『不能抗拒』之要件予
    以明文規定，惟必於竊盜或搶奪之際，當場實施之強暴、脅
    迫行為，已達使人『難以抗拒』之程度，其行為之客觀不法
    ，方與強盜行為之客觀不法相當，而得與強盜罪同其法定刑
    。所稱：『難以抗拒』，係指客觀上壓抑被害人之意思自由
    ，已達相當之程度，而使其難以抗拒該不法行為之情形而言
    」（最高法院98年度台上字第4658號判決要旨參照）。
四、被告於系爭超商竊取系爭物品得手後，跑至店外約20公尺處
    時，遭店員莊慧正追及、攔下，被告意圖脫免逮捕，徒手毆
    打莊慧正臉頰，造成莊慧正受有前開傷害乙節，業經被告供
    承不諱，並核與證人莊慧正證述情節相符，堪信為真實。惟
    查，證人莊慧正於本院審理時證稱：當時被告在櫃臺假裝要
    拿錢、結帳，突然就拿著裝好東西的袋子迅速往外跑，我見
    狀即自後追趕，抓到被告後，我就打電話報警，是一手抓被
    告、一手打電話。又當時我是抓著被告的手，因被告想要跑
    ，我就指著我的臉向被告說：「妳把我打暈的話，妳就可以
    跑」，被告就用另一手打我的臉頰約兩、三下，打完後，我
    就對被告說妳打得不夠大力；而當時我為何這樣講，我也不
    知道。再者，我當時有嚇被告，假裝要打回去，但沒有實際
    下手，因我已經抓住被告，沒有必要多此一舉，反正被告也
    跑不掉，而我嚇被告後，被告就沒有再攻擊了。被告雖打我
    的臉頰，但我不會覺得難以抗拒，因為依照當時狀況，我覺
    得可以掌控整個狀況，不管被告做什麼動作（審卷第84至88
    頁）等語。依此而論，被告雖於竊盜行為後，因欲脫免逮捕
    而當場施以強暴、脅迫行為，然該行為客觀上並未壓抑被害
    人莊慧正之意思自由，即未達使被害人莊慧正難以抗拒之程
    度，是與「至使人難以抗拒」之構成要件即有未符。從而，
    揆諸前揭說明，被告行為尚與刑法第329 條、第328 條第1
    項之準強盜罪構成要件有間。
五、核被告陳素雲所為，係犯刑法第320 條第1 項之普通竊盜罪
    、刑法第277 條第1 項傷害罪。公訴意旨固認被告竊盜及欲
    脫免逮捕行為，係犯刑法第329 條、第328 條第1 項之準強
    盜罪，惟被告之行為並未達使被害人難以抗拒之程度，詳如
    前述，是公訴意旨認被告所犯為準強盜罪，容有未合，惟因
    起訴之基本社會事實同一，自應依法變更起訴法條。被告所
    犯上開2 罪間，犯意各別，行為互殊，應予分論併罰。被告
    有事實欄所載之前案紀錄，甫於99年3 月13日執行完畢，有
    臺灣高等法院被告前案紀錄表1 份在卷可按，其於有期徒刑
    執行完畢，5 年內故意再犯本件有期徒刑以上之罪，依刑法
    第47條第1 項規定，均為累犯，並加重其刑。爰審酌被告正
    值青壯，不思以正當途徑獲取財物，並前因竊盜案件，經本
    院以98年度審簡字第2359號判處有期徒刑2 月，竟不知謹言
    慎行，貪圖不法利益，再度竊取他人財物，危害被害人對於
    上開財物之權益，惟念及被告為精神中度障礙人士，自制力
    較為薄弱，犯罪之手段、目的，及犯後坦承犯行等一切情狀
    ，分別量處如主文所示之刑，並均諭知易科罰金之折算標準
    ，以資懲儆。
據上論斷，應依刑事訴訟法第299 條第1 項前段、第300 條，刑
法第277 條第1 項、第320 條第1 項、第41條第1 項前段、第47
條第1 項、第51條第10款，刑法施行法第1 條之1 ，判決如主文
。
本案經檢察官鄭珮琪到庭執行職務。
中    華    民    國    100    年    6    月    14    日
                  刑事第十六庭  審判長法  官  曾逸誠
                                      法  官  姚水文
                                      法  官  洪榮家
以上正本證明與原本無異。
如不服本判決應於收受送達後10日內向本院提出上訴書狀，並應
敘述具體理由；如未敘述上訴理由者，應於上訴期間屆滿後20日
內向本院補提理由書（均須按他造當事人之人數附繕本）「切勿
逕送上級法院」。
中    華    民    國   100    年    6     月    14    日
                                      書記官  陳鈺甯
附錄本案論罪科刑法條：
刑法第277條第1項：
傷害人之身體或健康者，處 3 年以下有期徒刑、拘役或 1 千元
以下罰金。
刑法第320條
意圖為自己或第三人不法之所有，而竊取他人之動產者，為竊盜
罪，處5  年以下有期徒刑、拘役或 5 百元以下罰金。
意圖為自己或第三人不法之利益，而竊佔他人之不動產者，依前
項之規定處斷。
前二項之未遂犯罰之。